臺灣高等法院民事判決
110年度上更一字第106號
上  訴  人    沛隆科技股份有限公司

兼法定代理人  盧沛基
上  訴  人    盧敏基
共      同
訴訟代理人    廖威淵律師    
被  上訴人    云長科技股份有限公司

法定代理人    楊志強
訴訟代理人    葉鈞律師  
上列當事人間請求返還貨款等事件，上訴人對於中華民國107年2
月19日臺灣新竹地方法院第一審判決（106年度訴字第660號）提
起上訴，被上訴人為訴之追加，經最高法院發回更審，上訴人沛
隆科技股份有限公司就反訴部分為訴之變更，本院於111年6月8
日言詞辯論終結，判決如下：
    主  文
原判決關於命上訴人沛隆科技股份有限公司給付新臺幣壹佰伍拾
肆萬參仟伍佰元本息，及命上訴人盧沛基、盧敏基於對上訴人沛
隆科技股份有限公司之財產強制執行無效果時連帶給付部分，及
該部分假執行之聲請，暨訴訟費用之裁判（除確定部分外），均
廢棄。
上開廢棄部分，被上訴人在第一審之訴及假執行之聲請均駁回。
被上訴人追加之訴及假執行之聲請均駁回。
上訴人沛隆科技股份有限公司之變更之訴駁回。 
第一審（除確定部分外）、第二審（含追加、變更之訴）及發回
前第三審訴訟費用，由上訴人沛隆科技股份有限公司負擔二十分
之九，餘由被上訴人負擔。 
　　事實及理由
壹、程序方面：
    按第二審訴之變更或追加，非經他造同意不得為之，但請求
    之基礎事實同一者，不在此限，民事訴訟法第446條第1項、
    第255條第1項第2款規定甚詳。經查：
  ⒈被上訴人於原審依兩造於民國105年8月1日所簽訂之協力代工
    廠商合約書（下稱系爭合約）第1條第㈨項第2款約定及民法
    第748條規定，聲明求為命上訴人沛隆科技股份有限公司（
    下稱沛隆公司）給付新臺幣（下同）154萬3,500元本息；如
    對沛隆公司之財產強制執行無效果時，由上訴人盧沛基、盧
    敏基（下合稱盧沛基等2人）連帶給付之判決（見原審卷第1
    2頁）。嗣於本院發回更審前之第二審程序中追加依系爭合
    約第1條第㈡項第1款第8目為訴訟標的（見本院108年度上字
    第257號卷第163頁），核其上開訴之追加，與原訴本訴部分
    之基礎事實同一，依上說明，應予准許。
  ⒉上訴人於原審提起反訴，依系爭合約第1條第7項〈B〉第3款第3
    目約定、兩造於105年10月12日、同年11月3日透過電子郵件
    成立之設計變更追加契約、105年12月27日產品採購單（下
    稱系爭採購契約）及民法第490條規定，請求被上訴人給付1
    16萬9,700元【即零件款35萬7,000元＋模具尾款66萬1,500元
    ＋治具款8萬4,000元＋設計變更款6萬7,200元＝116萬9,700元
    （以上均含稅）】，加計自反訴起訴狀繕本送達翌日起算之
    法定遲延利息（見原審卷第254頁、本院108年度上字第257
    號卷第164頁）。嗣於本院第二審程序變更依民法第267條第
    1項、第184條第1項前段、第179條規定為訴訟標的，請求被
    上訴人給付127萬7,040元本息【即零件款35萬7,000元＋模具
    尾款66萬1,500元＋治具款8萬4,000元＋鋁錠價值17萬4,540元
    ＝127萬7,040元（以上均含稅）】（見本院卷第44至45、84
    至85頁）。經核變更之訴與原訴反訴部分主張之基礎事實同
    一，訴訟資料可資援用，依訴訟經濟原則，宜利用同一訴訟
    程序審理，藉以一次解決本件之紛爭，是其所為訴之變更，
    應予准許；本院應僅就變更之訴為裁判，無須就原審判決反
    訴部分之上訴為裁判，合先說明。　
貳、實體方面：　　
一、被上訴人主張：伊係製造「耐壓隔爆型防爆燈」廠商，其中
    關於「鋁製燈座」及「整體鋁製燈殼」部分委由其他廠商開
    模後量產，並於105年8月1日與沛隆公司訂立系爭合約，委
    託沛隆公司代工生產上開燈具之光源室蓋、光源室、燈座、
    電氣室、電氣室蓋、出線蓋等6個原件（下合稱系爭原件）
    之模具開發製造，及以完成之模具進行系爭原件之量產與整
    個燈具之組裝、包裝等生產作業，約定模具開發製作費用（
    下稱系爭模具費用）共210萬元，分4期給付。惟沛隆公司所
    提交之試生產品有密合度不佳、出線蓋厚度未達3mm等瑕疵
    ，不符約定之耐壓隔爆標準，伊請沛隆公司改善，其藉詞資
    金有限，要求伊預付未達給付階段之第3期及先行下單採購2
    00組系爭原件（下稱系爭200組產品）之款項，伊不得已預
    為給付第3期款，並於105年12月27日提出系爭採購契約以採
    購系爭200組產品，約定於106年2月6日交貨。伊已依序給付
    系爭模具費用第1、2、3期款各44萬1,000元、66萬1,500元
    、44萬1,000元（均含稅），共計154萬3,500元，並經盧沛
    基等2人簽發保證本票及書立說明書，共同擔保沛隆公司會
    如期進行模具生產作業，然沛隆公司遲未提出合於約定標準
    之模具及試生產品，亦未依約交付系爭200組產品，經伊於1
    06年4月5日發函催告履約，沛隆公司於同年月10日寄送郵件
    表示無須再協助生產，拒不履約，伊乃於同年5月26日發函
    解除系爭採購契約，並依約請求沛隆公司退還已給付之貨款
    及共同保證人盧沛基等2人連帶負保證責任等情。依系爭合
    約第1條第㈨項第2款約定及民法第748條規定，請求沛隆公司
    給付154萬3,500元，加計自起訴狀繕本送達翌日即106年8月
    22日起算之法定遲延利息。如對沛隆公司之財產強制執行無
    效果時，由盧沛基等2人連帶給付（原審就上開本訴部分為
    上訴人敗訴之判決。上訴人聲明不服，提起上訴。至未繫屬
    於本院部分，不予贅述）。被上訴人於本院第二審程序追加
    依系爭合約第1條第㈡項第1款第8目約定為請求權基礎而為同
    一請求。就沛隆公司所提變更後之反訴，則以：伊既得請求
    沛隆公司返還伊已給付之154萬3,500元本息，伊依原判決聲
    請假執行拍賣該公司製造之6套模具、系爭200組產品之零件
    、半成品及鋁錠，即屬正當合法權利行使，不構成侵權行為
    及不當得利，亦非因可歸責於伊之事由致上訴人給付不能，
    上訴人不得請求伊為對待給付等語，資為抗辯。並答辯聲明
    ：上訴及變更之訴均駁回。
二、上訴人則以：系爭合約並未約定伊於請領系爭模具費用第3
    期款前，須先免費提供20組試生產品供被上訴人檢驗測試，
    伊於105年10月3日完成模具樣品，同年12月4日被上訴人派
    員赴伊公司驗證，並於同年月27日正式下單，顯見伊所提交
    之模具並無瑕疵。又被上訴人未依約派員至伊處共同進行初
    次驗貨作業，亦未進行電器室殼體撞擊及11公斤水壓等2項
    測試，反私自進行系爭合約所無之「拉力測試」，復未依系
    爭合約第1條第㈦項A.第1款第2目約定，於系爭採購契約訂單
    回簽後，給付伊訂單總額5%之定金，更未依105年12月5日會
    議備忘錄所載提供燈具組裝鎖螺絲之零件，伊自無從進行燈
    具之生產、組裝及包裝作業，被上訴人先未依約履行義務，
    致伊無法於106年2月6日交付系爭200組產品，此係可歸責於
    被上訴人之事由，伊未違約，被上訴人解除系爭採購契約自
    不合法，其請求伊返還154萬3,500元本息及由盧沛基等2人
    連帶負保證責任，並無理由等語，資為抗辯。另沛隆公司於
    本院第二審程序變更後之反訴，係主張：系爭採購契約未經
    合法解除，與系爭合約仍有效存在，惟被上訴人於原審判決
    後聲請假執行，查封拍賣伊依約製作完成之6套模具、系爭2
    00組產品之零件及半成品、伊所有之鋁錠共2,909公斤，係
    因可歸責被上訴人之事由致伊給付不能，伊得請求被上訴人
    為對待給付（即給付零件款、模具尾款及治具款）；被上訴
    人並係因故意或過失不法侵害伊就前開物品所有權之侵權行
    為，亦構成不當得利等情。依民法第267條第1項、第184條
    第1項前段、第179條規定，請求被上訴人給付127萬7,040元
    【即生產系爭200組產品之零件款35萬7,000元＋模具尾款66
    萬1,500元＋治具款8萬4,000元＋鋁錠價值17萬4,540元＝127萬
    7,040元（以上均含稅）】，並加計自反訴起訴狀繕本送達
    翌日起算之法定遲延利息。於本院聲明：㈠原判決關於命沛
    隆公司給付被上訴人154萬3,500元本息，及命盧沛基等2人
    於被上訴人對沛隆公司之財產執行無效果時，應連帶給付15
    4萬3,500元本息部分，及該部分假執行之宣告，均廢棄。㈡
    上開廢棄部分，被上訴人在第一審之訴及假執行之聲請均駁
    回。㈢變更之訴聲明：被上訴人應給付沛隆公司127萬7,040
    元，及自反訴起訴狀繕本送達翌日起至清償日止，按週年利
    率5%計算之利息。   
三、本院之判斷：
　㈠被上訴人與沛隆公司於105年8月1日簽立系爭合約，約定由 
    沛隆公司負責開發製造系爭模具，且於製造完成後以系爭模
    具生產被上訴人訂購之系爭原件，將生產出之零件組裝為燈
    具，並予包裝完成之作業，雙方約定模具開發製造部分之費
    用為210萬元（未稅）；被上訴人復於105年12月27日提出系
    爭採購契約向沛隆公司採購系爭200組產品，約定於106年2
    月6日交貨；被上訴人已依序給付系爭模具費用第1、2、3期
    款各44萬1,000元、66萬1,500元、44萬1,000元（均含稅）
    ，共計154萬3,500元，並經盧沛基等2人簽發保證本票及書
    立說明書，共同擔保沛隆公司會如期進行模具生產作業等情
    ，業有被上訴人與沛隆公司於105年7月間往來之電子郵件、
    報價單、系爭合約、沛隆公司第1至3期請款資料可證（見原
    審卷第30至105、107至116頁），並為兩造所不爭執（見本
    院108年度上字第257號卷第250至252頁、本院卷第86、95至
    96、120頁），上開事實自先堪認定。
　㈡按當事人主張有利於己之事實者，就其事實有舉證之責任，
    民事訴訟法第277條前段定有明文。被上訴人主張沛隆公司
    經其屢次催告，始終未提出合於約定標準之模具（即系爭原
    件）及試生產品，亦未依約生產交付系爭200組產品，已屬
    違約，依系爭合約第1條第㈡項第1款第8目：「本模具完成後
    生產之初坯讓後續生產的產品精密程度及品質要求要能達到
    甲方及國際防爆燈具（耐壓隔爆）等級的標準。若未能達成
    時，甲方有權要求乙方全額退費…等賠償，乙方不得異議。
    」、第1條第㈨項第2款：「當乙方（即沛隆公司）違約時，
    甲方（即被上訴人）有權要求乙方退回乙方違約之部份甲方
    已支付之所有貨款並無異議。」（見原審卷第36、41頁），
    應返還被上訴人已付價金154萬3,500元等情，既為上訴人所
    否認，依上說明，被上訴人自應就沛隆公司確有前開約款所
    訂之違約情事負舉證之責。經查：
　⒈沛隆公司與被上訴人雖以系爭合約第1條第㈡項第1款第8目約
    明系爭原件須能達到被上訴人及國際防爆燈具（耐壓隔爆）
    等級的標準，然未訂明其具體內容，又觀該條第㈢項附件九
    至十四就產品生產規範及標準之內容實亦付之闕如（見原審
    卷第37、60至65頁），難認雙方已於系爭合約約明系爭原件
    及產品應符合之確切規格、品質。再依系爭合約第1條第㈣項
    第2款第1目約定（見原審卷第38頁），雙方約明被上訴人應
    派員至沛隆公司共同進行初次驗收作業，每次批量抽2套進
    行電氣室殼體的撞擊測試、整體燈具組裝完成後進行11公斤
    的水壓測試（均依照國家標準進行），除此之外別無約定其
    他驗收方法。兩造不爭執沛隆公司有提供系爭原件之試生產
    品予被上訴人測試（見原審卷第371頁、本院108年度上字第
    257號卷第252頁、本院卷第86、96、121頁）；被上訴人自
    行模擬工研院之檢測方式，以拉力測試、X光進行產品結構
    之厚度、強度等初步檢驗，均非系爭合約前開約定所訂之測
    試方法，復自陳：如前開檢驗合格，再依約進行後續測試等
    語（見本院卷第225頁），顯見被上訴人亦未依系爭合約所
    約定之驗收方法為測試、驗收。綜此，自不能遽指沛隆公司
    所提出系爭原件之試生產品未符約定標準，而認其有違約情
    事。
　⒉又依系爭採購契約記載：「一、訂單的製造生產費用……。四
    、其他依照合約相關規定辦理。」等語（見原審卷第118頁
    ），參以證人陳正明（即被上訴人公司人員）於原審證述：
    系爭200組產品貨款係依照原本合約（即系爭合約），分期
    給付等情（見原審卷第336頁），堪認被上訴人向沛隆公司
    訂購系爭200組產品之貨款，乃於系爭模具費用外另行計價
    ，而其付款方式仍按系爭合約之約定為之。再觀系爭合約第
    1條第㈦項A.「產品的訂貨、訂金、貨款、尾款、付款方式」
    、B.「模具製作費用的訂貨、訂金、貨款、尾款、付款方式
    」已就產品貨款與模具貨款之請款方式訂有不同之約定（見
    原審卷第38至40頁），被上訴人既自陳：系爭200組產品之
    訂單，係包含於開模後產品之量產1,000套內等語（見本院
    卷第213頁），顯見系爭200組產品應屬產品而非模具性質，
    自應適用系爭合約第1條第㈦項A.第1款第2目：「訂單回簽後
    ，甲方（即被上訴人）依該訂單總金額之5%訂金（按應為定
    金之誤載）款項支付給乙方（即沛隆公司），乙方收到訂金
    立即開始生產。」（見原審卷第39頁）；證人陳正明於原審
    所證：程序應該是沛隆公司要先開立發票來請定金的款項，
    伊等公司才會跑請款的流程，跟之前付模具款項的方式一樣
    云云（見原審卷第336頁），則與兩造以系爭採購契約、系
    爭合約就該部分貨款之前開約定內容不符，不足採取。據此
    ，堪認沛隆公司於105年12月27日回傳系爭採購契約後（見
    原審卷第118頁），被上訴人即負有給付5%定金之義務，無
    待沛隆公司另行請款；被上訴人復未證明沛隆公司所交付之
    系爭原件試生產品存有不符約定標準之瑕疵，其主張於沛隆
    公司向其請款及提出經驗收合格之系爭原件試生產品前無給
    付定金義務云云，要無足取。被上訴人就系爭200組產品之
    定金經沛隆公司催告後仍未支付（見原審卷第138至139頁、
    本院卷第123頁），依約沛隆公司尚不負生產該等產品之義
    務；被上訴人主張上訴人未依系爭採購契約生產交付系爭20
    0組產品為違約云云，亦無可採。
　⒊從而，被上訴人未舉證沛隆公司有違約情事，自無從依系爭
    合約第1條第㈡項第1款第8目、第1條第㈨項第2款約定，請求
    沛隆公司返還已受領之價金154萬3,500元；沛隆公司既無給
    付義務，被上訴人依民法第748條規定，請求如對沛隆公司
    之財產強制執行無效果時，由盧沛基等2人連帶給付，亦無
    理由，均不應准許。
  ㈢再查，被上訴人持原判決向原法院民事執行處（下稱民事執
    行處）聲請供擔保後對沛隆公司為假執行（案列108年度司
    執字第12073號），經民事執行處查封拍賣沛隆公司所有如
    該案109年7月21日動產查封物品清單所示之模具、零件、鋁
    錠等件，並由被上訴人受償31萬4,286元等情，業經本院調
    取該案執行卷宗核閱無誤。觀原判決業經本院108年度上字
    第257號判決（下稱257號判決）維持在案，257號判決嗣雖
    經最高法院廢棄發回更審，然被上訴人本於本件言詞辯論終
    結前尚未遭廢棄之原判決關於假執行之宣告作執行名義，於
    供擔保請求為強制執行，並因而受領沛隆公司基於該強制執
    行所為之清償，乃依據法律而為請求並受領清償，並非因故
    意或過失不法侵害沛隆公司前開物品所有權，亦非無法律上
    原因受有利益，自不構成侵權行為或不當得利。另被上訴人
    既係依法聲請對沛隆公司假執行，沛隆公司依系爭契約所生
    產之模具、零件及半產品縱因遭拍賣而無法對被上訴人為給
    付，亦非因可歸責被上訴人之情事所致，沛隆公司不得依民
    法第267條規定請求被上訴人為零件款、模具尾款及治具款
    之對待給付。從而，沛隆公司反訴依民法第267條第1項、第
    184條第1項前段、第179條規定，請求被上訴人給付127萬7,
    040元【即生產系爭200組產品之零件款35萬7,000元＋模具尾
    款66萬1,500元＋治具款8萬4,000元＋鋁錠價值17萬4,540元＝1
    27萬7,040元（以上均含稅）】，自無理由，不應准許。
四、綜上所述，被上訴人本訴依系爭合約第1條第㈨項第2款約定
    及民法第748條規定，請求沛隆公司給付154萬3,500元，及
    自起訴狀繕本送達翌日起至清償日止，按週年利率5%計算之
    利息；如對沛隆公司之財產強制執行無效果時，由盧沛基等
    2人連帶給付，為無理由，不應准許。原審就上開部分所為
    上訴人敗訴之判決，自有未合，上訴意旨執此指摘原判決該
    部分不當，求予廢棄改判，為有理由，爰由本院廢棄改判如
    主文第2項所示。又被上訴人追加依系爭合約第1條第㈡項第1
    款第8目約定為同一154萬3,500元本息請求，為無理由，不
    應准許；被上訴人追加之訴既經駁回，其假執行之聲請即失
    所附麗，應併駁回之。另沛隆公司於本院審理時，就反訴部
    分變更依民法第267條第1項、第184條第1項前段、第179條
    規定，請求被上訴人給付127萬7,040元，及自反訴起訴狀繕
    本送達翌日起至清償日止，按週年利率5%計算之利息，亦無
    理由，不應准許。
五、本件事證已臻明確，兩造其餘之攻擊或防禦方法及提出之證
    據，經本院斟酌後，認為均不足以影響本判決之結果，爰不
    逐一論列，附此敘明。
六、據上論結，本件上訴為有理由、被上訴人追加之訴及沛隆公
    司變更之訴均為無理由，依民事訴訟法第450條、第78條，
    判決如主文。   
中　　華　　民　　國　　111 　年　　7 　　月　　6 　　日
                  民事第二十三庭
                        審判長法  官  張松鈞
         　　　 　　　　　　　法  官　楊舒嵐
        　　　　　　　　　　　法  官　許勻睿
正本係照原本作成。
上訴人不得上訴。
被上訴人如不服本判決，應於收受送達後20日內向本院提出上訴
書狀，其未表明上訴理由者，應於提出上訴後20日內向本院補提
理由書狀（均須按他造當事人之人數附繕本）上訴時應提出委任
律師或具有律師資格之人之委任狀；委任有律師資格者，另應附
具律師資格證書及釋明委任人與受任人有民事訴訟法第466條之1
第1項但書或第2項所定關係之釋明文書影本。
中　　華　　民　　國　　111 　年　　7 　　月　　7 　　日

　　　　　　　　　　　　　    書記官  秦湘羽